臺灣臺中地方法院民事判決　95年度保險字第48號
原　　　告　甲○○
訴訟代理人　吳文虎　　律師
被　　　告　國華人壽保險股份有限公司
法定代理人　乙○○
訴訟代理人　丁○○
被　　　告　美商美國環球產物保險有限公司台灣分公司
法定代理人　丙○○
訴訟代理人　張家聲　　律師
當事人間給付保險金事件，本院於96年4月18日言詞辯論終結，
判決如下：
    主    文
被告國華人壽保險股份有限公司應給付原告新台幣貳拾伍萬伍仟
元、被告美商美國環球產物保險有限公司台灣分公司應給付原告
新台幣伍拾萬肆仟元，及均自民國九十五年十月十七日起至清償
日止，按年息百分之十計算之利息。
原告其餘之訴駁回。
訴訟費用由被告國華人壽保險股份有限公司負擔十分之三、被告
美商美國環球產物保險有限公司台灣分公司負擔十分之六，餘由
原告負擔。
本判決原告勝訴部分於原告以新台幣捌萬伍仟元為被告國華人壽
保險股份有限公司、以新台幣壹拾陸萬捌仟元為被告美商美國環
球產物保險有限公司台灣分公司，供擔保後，得假執行；但被告
國華人壽保險股份有限公司如以新台幣貳拾伍萬伍仟元、被告美
商美國環球產物保險有限公司台灣分公司如以新台幣伍拾萬肆仟
元，為原告預供擔保，得免為假執行。
原告其餘假執行之聲請駁回。
    事實及理由
一、原告方面：
  (一)原告於民國（下同）93年9月7日與被告國華人壽保險股份有
    限公司（以下簡稱國華人壽保險公司）訂有「新終身壽險」
    並附加「真心日額醫保險附約（甲型）」（以下簡稱系爭保
    險契約１）保險號碼：DB021253號，依系爭保險契約１第3
    項住院補償項目中，包含：住院費用補償每日新台幣（下同
    ）2,000元；住院天數超過30日時，每超過1日補償長期住院
    金每日2,000元；出院後療養補償每日1,000元，出院後療養
    日數則以住院日數計算，故住院之補償金每日應補償3,000
    元，超過30日則每日補償5,000元。原告另於94年10月28日
    起至95年10月27日止，與被告美商美國環球產物保險有限公
    司台灣分公司（以下簡稱環球產物保險公司）訂有「團體傷
    害保險」並附加「傷害日額醫療型保險金」（以下簡稱系爭
    保險契約２），保險證號碼：CＺ000000000000號，依系爭保
    險契約２傷害日額醫療保險金每日應補償8,000元。
  (二)於系爭保險契約期間內，原告於94年11月3日騎機車在台中
    市○村路○○○○路口被訴外人翟胥孚駕駛小客車違規撞傷
    ，致受有第5腰椎及薦椎滑脫併第5腰椎骨折、身體多部位擦
    傷及頸部、背部挫傷等傷害，因傷重送至醫治療住院，期間
    為中山醫院大學附設醫院（以下簡稱中山醫院）以下自94年
    11 月3日至同年月19日、林新醫院自94年11月19日至同年月
    26 日、菩提醫院自94年11月26日至95年1月28日，合計住院
    87 日，被告等就原告於中山醫院及林新醫院住院共24日部
    分已完成理賠，惟就原告於菩提醫院住院共63日部分則拒不
    理賠。
  (三)原告於系爭保險契約期間內，因意外傷害住院，已符合系爭
    保險契約之規定，被告等應依約於保險事故發生時負給付保
    險金之責任：
  1.被告國華人壽保險公司：住院30日內，每日補償2,000元，
    被告國華人壽保險公司已理賠24日，餘6日應給付12,000元
    ；超過30日部分為57日，每日應補償4,000元，計為228,000
    元；出院後之療養金補償日數以住院期間計算為63日，每日
    補償1,000元，計為63,000元，合計被告國華人壽保險公司
    應給付原告於菩提醫院住院之保險金303,000元。
  2.被告環球產物保險公司：原告於菩提醫院住院63日，每日應
    補償8,000元，合計為504,000元。
  (四)爰依保險契約之法律關係提起本訴，請求判決：被告國華人
    壽保險公司應給付原告303,000元、被告環球產物保險公司
    應給付原告504,000元及均自起訴狀繕本送達翌日起至清償
    日止，按年息10%計算之利息；原告願供擔保聲請宣告假執
    行。
二、被告方面：
  (一)被告國華人壽保險公司辯稱：
  1.原告除向被告公司投保高日額之系爭保險契約１外，另於92
    年4月29日、94年2月14日、94年10月17日及94年10月31 日
    分別密集向安泰人壽保險公司、國華產物保險公司、蘇黎世
    產物保險公司及環球產物保險公司投保，合計每日意外傷害
    住院可獲理賠之保險金日額高達20,000元，原告之職業為大
    樓管理員，薪資不豐力依其身分及收入，殊無投保5家保險
    公司高日額醫療保險之必要及正當性。原告於投保後旋於94
    年11月3日即因車禍導致之傷害而多次密集住院並向各家保
    險公司申請理賠，於原告投保被告公司期間2年，事故計有8
    次，醫療給付已高達320,500元，為其歷年所繳總保險費之
    10倍餘，顯有藉高日額之醫療保險攢取高額保險金之道德風
    險。
  2.原告此次分別於中山醫院、林新醫院及菩提醫院住院，所謂
    「住院」依兩造所訂系爭保險契約１第2條第7項約定：「被
    保險人因疾病或傷害，經醫師診斷，必須入住醫院診療時，
    經正式辦理住院手續並確實在醫院接受診療者」，被告認原
    告於中山醫院、林新醫院之住院為必要且確實在醫院接受診
    療，故原告請領24天之住院保險金共138,000元，被告已給
    付完畢，至原告另於菩提醫院住院63天，經被告之醫師顧問
    依其專業及根據「00000000全民健康保險醫療費用支付標準
    第七部論病例計酬」表中載明「股骨幹、股骨頸閉鎖性骨折
    開放性復位手術」平均住院僅需10.9日均可出院，況行政院
    發布之全民健康保險醫療辦法規定：「保險對象有下列情形
    之一者，特約醫院不得允其住院或繼續住院：一可門診診療
    之傷病。二保險對象所患傷病，經適當治療後已無住院必要
    。」，被告公司之醫師顧問判斷認為原告並無再住院之必要
    。且原告於中山醫院及林新醫院均就診於神經外科，依其診
    斷證明書記載：「…宜門診複查」表示原告已無住院之必要
    ，僅須門診複查即可，原告卻主動至菩提醫院繼續住院，足
    見原告係為訛取高額的醫療保險金。
  3.縱認原告可向被告請求給付保險金，惟依系爭保險契約１第
    10條約定：「被保險人因第4條之約定住院診療時，…若住
    院日數超過30天以上者，另依其投保計劃別之『住院日額』
    乘以超過的日數給付『長期住院保險金』，每次給付日數最
    長以365天為限」，每一次出院與下次入院並非合併計算天
    數，原告須於每次入院至出院天數超過30天，才能請求長期
    住院保險金，則原告得請求之保險金應為255,000元【計算
    式：63×（2,000元住院給付＋1,000元出院療養）＝189,00
    0元；（63－30）×2,000元長期住院保險金＝66,000元；
    189,000＋66,000＝255,000元】。
  (二)被告環球產物保險公司辯稱：
  1.原告於94年11月3日發生車禍，經送往中山醫院施行開放性
    復位手術及椎板切除術住院，並經中山醫院於94年11月19日
    認為無繼續住院必要辦理出院，原告於出院當日，另以急診
    為由至林新醫院辦理住院，嗣再經林新醫院於94年11月26日
    認為原告無住院必要辦理出院，並囑原告門診複查。詎原告
    於94年11月26日自林新醫院出院當日旋又住菩提醫院至95年
    1月28日。依行政院發布之全民健康保險醫療辦法第14條規
    定：「保險對象有下列情形之一者，特約醫院不得允其住院
    或繼續住院：一可門診診療之傷病。二保險對象所患傷病，
    經適當治療後已無住院必要。」，顯見原告於94年11月19日
    自中山醫院出院時起，已無繼續住院之必要。惟被告慮及原
    告甫遭意外關切傷病心情，認為原告於出院後轉往其他醫院
    觀察數日乃屬人情所常，仍允為給付林新醫院住院期間日額
    保險金予原告。惟原告自林新醫院出院，依其診斷證明書醫
    師囑言欄載明「於94年11月19日經急診入院，於94年11月26
    日出院，共住院08天，『宜門診複查』」等語，足證原告在
    林新醫院出院當時即已確實知悉自身傷病並無繼續住院治療
    之必要，是原告自林新醫院出院後再轉至菩提醫院繼續住院
    ，在客觀上不僅無其必要性，且與誠實信用原則相悖，被告
    自不負給付原告菩提醫院住院期間日額保險金之義務。
  2.按保險契約為最大誠意之契約，契約當事人行使權利履行義
    務均需秉持最大誠信為之，細譯原告在菩提醫院住院病歷記
    載內容，原告於菩提醫院住院期間曾經在94年12月23日及95
    年1月7日兩次辦理出院手續，惟又於出院當日旋即再度辦理
    住院手續繼續住院，且前揭兩次出院均經菩提醫院囑咐原告
    門診就醫，足徵原告確實可以門診之方式接受治療，卻基於
    圖得保險金日額給付之目的，執意辦理住院，原告主張其因
    意外傷害而入住菩提醫院接受治療云云，顯與誠信原則相悖
    ，依民法第148條第2項規定，尚難認為已發生系爭保險契約
    ２約定保險事故之法律效果。
  3.原告另舉其已經勞工保險局核定給付78日之普通傷病補助費
    ，主張被告亦應負給付日額保險金責任。惟依勞工保險條例
    之規定，目的在保障勞工因傷住院不能獲取原有所得時之生
    活安定，著重於勞保被保險人能否獲得原有所得之認定，與
    係本件系爭保險契約之日額保險金給付，具有高度射倖性，
    著重於住院必要性之認定不同，且勞工保險局是否核准給付
    原告普通傷病補助費及其准否所憑之理由，對於被告均無拘
    束力。
  (三)被告均聲明求為判決：駁回原告之訴；如受不利判決，願供
    擔保免為假執行。
三、兩造不爭執之事實：
  (一)原告於93年9月7日零時起，向被告國華人壽保險公司投保系
    爭保險契約１，約定被告國華人壽保險公司按原告住院日數
    給付保險金；原告於94年10月28日零時起，向被告環球產物
    保險公司投保系爭保險契約２，約定被告環球產物保險公司
    按原告住院日數每日給付保險金8000元。
  (二)原告於94年11月3日發生車禍，受有第五腰椎及薦椎滑脫併
    第五腰椎骨折、身體多部位擦傷及頸部、背部挫傷等傷害。
  (三)被告均已給付原告車禍發生後在中山醫院及林新醫院住院期
    間之日額保險金。惟拒絕給付原告在菩提醫院住院期間之日
    額保險金。
四、法院之判斷：
    本件兩造爭執之重點在於原告因車禍事故受傷，於94年11月
    26日起至95年1月28日至菩提醫院住院，是否有住院之必要
    及原告至菩提醫院住院行為是否有違誠實信用之原則？被告
    等應否依兩造所訂保險契約給付原告於菩提醫院住院期間之
    日額保險金？如應給付，其數額？經查：
  (一)系爭保險契約１第2條第7項約定：「本附約所稱『住院』係
    指被保險人因疾病或傷害，經醫師診斷，必須入住醫院診療
    時，經正式辦理住院手並確實在醫院接受診療者，但不包含
    日間住院」；系爭保險契約２第2條第2項約定：「本契約所
    稱『住院』係指被保險人因意外傷害事故，經醫師診斷，必
    須入住醫院治療時，經正式辦理住院手續並確實在醫院接受
    診療者」等語，則依上開約定，原告於系爭保險契約有效期
    間內，因傷害經醫師診斷必須住院，且確實在醫院接受診療
    時，即得請求被告依約給付日額保險金。
  (二)原告於94年11月3日因車禍受傷至中山醫院就醫，並於同日
    起至同年3月28日住院觀察治療；另於93年3月30日起至同年
    月19日止於中山醫院住院，同年月19日起至同年月26日止在
    林新醫院住院及同年月26日起至95年1月28日止在菩提醫院
    住院，菩提醫院住院合計63日等事實，有原告提出之台中市
    ○○○道路交通事故證明單、診斷證明書3份及住院許可證
    ，並經本院向中山醫院、林新醫院及菩提醫院調取原告之病
    歷資料在卷為證。又原告入住菩醫院之情形，依本院向菩提
    醫院函查結果，該院以95年11月9日菩95德字第083號函回覆
    ：三病人依病情及病況評估，確有住院控制病情及復建之需
    要，但受限於健保局對醫療院所之限制，故病人願意以自費
    方式住院治療等語，另證人戊○○○○即原告於菩提醫院住
    院之主治醫師亦到庭結證陳稱：「原告至本院住院之初是由
    本院張順堯醫師判斷，當時之診斷是原告有受傷術後併發症
    ，如腰、腿疼痛、便祕、失眠、排尿困難等症狀。其中失眠
    部分應與原告此次車禍受傷無關。住院期間針對原告上述徵
    狀進行藥物及復建治療…」、「原告至本院住院，其目的不
    僅為復建，另有術後症狀之控制，因當時原告情況不穩定，
    且時有併發症產生，如採用門診治療方式，原告可能必需兩
    三天就回診一次，有關疼痛部分必需每天復建控制，本院判
    斷認為原告應該要住院治療較適宜。」等語，足見原告因車
    禍意外事故受有傷害，其入住菩提醫院係經菩提醫院醫師診
    斷後，認為原告必須入住醫院診療，並經正式辦理住院手續
    及確實在菩提醫院接受診療，揆諸前揭說明，已符合兩造系
    爭保險契約有關「住院」之約定，得依系爭保險契約向被告
    請求給付住院保險金。
  (三)被告等固均辯稱依原告之情形，僅須門診複查即可而無續至
    菩提醫院住院之必要云云。惟原告應否住院，其必要性係由
    醫師依其專業知識就病患之具體病情而為判斷，即該住院必
    要性之判斷，權屬於原告住院時之診療醫師，且病患應施行
    如何之治療程序，係由醫師以病患之最大福祉為優先考量，
    並依其個人經驗針對個案各別狀況為判斷處置，各醫師依其
    專業所為病情判斷縱然相同，所為處置亦未必相同，甚至因
    醫院設備不同而有不同處置，難認所有醫師對病患之治療、
    處置均須相同，自無從以各醫師對同一病患所為不同之處置
    ，即否定其各自醫療判斷之價值。被告等又另全民健康保險
    醫療辦法之規定為辯，認為本件原告之情形依全民健康保險
    之規定不得繼續住院，然本件爭執之重點係在於原告於菩提
    醫院住院是否符合系爭保險契約所約定「住院」保險事故之
    情形，而非原告是否符合全民健康保險法得予住院之情形，
    且全民健康保險宥於制度及經費問題，必須以有限之醫療資
    源，提供全民最有效之保險給付，且屬於社會保險之範疇，
    與商業醫療保險之性質自不可同等看待，商業醫療保險本即
    具有補充全民健康保險不足之目的，如全然以是否符合全民
    健康保險之保險給付為判斷依據，一般人何須於投保全民健
    康保險之餘，另投保商業醫療保險，是被告等此部分之抗辯
    ，自無足採。
  (四)被告另辯稱：原告於短期內密集向多家保險公司投保高日額
    之傷害醫療保險，旋因同一部位之意外傷害而向各家保險公
    司申請理賠，顯有藉高日額之醫療保險，攢取高額保險金之
    道德風險及有違誠信原則云云。惟原告係分別於92、93年、
    94 年分別陸續投保，其種類包括團體意外醫療保險，如向
    被告環球產物保險公司之投保內容即是，尚難遽認為有如被
    告所稱為密集投保之情形，且原告確實因車禍事故受傷，並
    經醫師診斷而入院，自無從認為原告有藉高日額之投保賺取
    保險金之故意，被告以原告涉有道德風險及違反誠信原則為
    由，拒絕理賠，自無可採。
  (五)綜上所述，原告於94年11月3日因車禍意外受傷，核屬意外
    傷害，並經醫師診斷確定必須入住醫院診療，原告自得依系
    爭保險契約請求被告給付住院之保險金。原告各得向被告請
    求給付之金額如下：
  1.被告國華人壽保險公司：原告主張其在中山醫院、林新醫院
    及菩提醫院合計住院87日，住院超過30日部分，得向被告國
    華人壽保險公司請求長期住院保險金，被告國華人壽保險公
    司則辯稱長期住院保險金，係以每次住院期間計算，各次住
    院期間並不合併計算等語，按依系爭保險契約１第10條第1
    項約定：「被保險人因第4條之約定而住院診療時，本公司
    按第8條之規定辦理外，若住院日數超過30天以上者，另依
    其投保計劃別之『住院醫療日額』乘以超過的日數給付『長
    期住院保險金』；但每次給付日數最長以365日為限。」等
    語，惟就「每次」住院期間及「每次」給付日數如何定義，
    並無特別約定，依保險法第54條作有利於被保險人解釋之原
    則，自應認為上開條文所稱之「每次」應以各次住院期間分
    別計算，則原告於中山醫院、林新醫院及菩提醫院之住院期
    間，應分別計算其日數，其於菩提醫院住院日數，原告主張
    為63日，故原告得請求被告國華人壽保險公司給付之住院保
    險金合計為255,000元﹛計算方式：63×2000＝126000元；
    63×1000＝63000；（63－30）×2000元＝66000；126000＋
    63000＋ 66000＝255,000元﹜。
  2.被告環球產物保險公司：原告於菩提醫院住院63日，按每日
    日8,000元計算，合計為504,000元。
  (六)末按依系爭契約１第24條、系爭保險契約２第18條及保險法
    第34條規定：保險人應於要保人或被保險人交齊證明文件後
    ，於約定期限內給付賠償金額。無約定期限者，應於接到通
    知後15日內給付之。保險人因可歸責於自己之事由致未在前
    項規定期限內為給付，應給付遲延利息年利1分。從而，原
    告依系爭保險契約關係，請求被告國華人壽保險公司給付25
    5,000元；請求被告環球產物保險公司給付504,000元及均自
    起訴狀繕本送達翌日即自95年10月17日起至清償日止，按年
    自10%計算之遲延利息，為有理由，應予准許，原告逾此範
    圍之請求，則無理由，應予駁回。
五、兩造均陳明願供擔保，聲請宣告假執行及免為假執行，均核
    無不合，爰分別酌定相當擔保金額宣告之。至原告敗訴部分
    ，其假執行之聲請亦失其依據，應併予駁回。
六、假執行及訴訟費用負擔之依據：民事訴訟法第79條、第85條
    第1項、第390條第2項、第392條第2項。
中　　華　　民　　國　　96　　年　　 5　 　月　　2　　日
                  民事第一庭   法  官  陳文爵
正本係照原本作成。
如對本判決上訴，須於判決送達後20日內向本院提出上訴狀。
中　　華　　民　　國　　96　　年　　5　　月　　 2　　日
                                書記官  王美珍
